【裁判字號】    97,婚,822
【裁判日期】    971203
【裁判案由】    離婚等
【裁判全文】
臺灣臺中地方法院民事判決               97年度婚字第822號
原      告  乙○○
訴訟代理人  李清輝律師
被      告  甲○○
上列當事人間請求離婚事件，本院於民國97年11月19日言詞辯論
終結，判決如下：
    主      文
准原告與被告離婚。
訴訟費用由被告負擔。
    事實及理由
一、原告主張：兩造於民國82年5月1日結婚，婚後被告經常酗酒
    ，且於酒後行為失控，或藉故責怪、辱罵原告，甚至在小孩
    面前大肆破壞傢俱，亦曾於93年間動手毆打原告，事發後，
    時常由原告父親將原告帶回娘家療養。又原告於某日酗酒後
    ，竟拿出菜刀四處揮舞，雖未傷及原告，但亦造成原告內心
    重大創傷。另因被告工作不穩定，家中生計入不敷出，原告
    乃於95年間經被告同意外出工作，幫忙負擔家計，然被告竟
    又懷疑原告與工作地點之工人有染，不斷以言語侮辱、詆毀
    原告。兩造婚姻存續期間，雖經兩造父母不斷規勸被告，然
    被告之暴力行為並未改善，長期如此，原告實無法繼續忍受
    ，乃於95年4月間離家，兩造因而分居迄今。分居後被告時
    常酒後打電話給原告，在電話中以三字經等不堪入正之言語
    辱罵原告，造成原告精神上莫大的壓力，兩造婚姻無疑已生
    重大裂痕，已達難以繼續維持或回復婚姻之希望，而造成難
    以維持婚姻之源，係因被告前揭行為所致，實可歸責於被告
    ，爰依民法第1052條第1項第3款及第2項之規定，請求擇一
    規定准予離婚等語。並聲明：如主文所示。
二、被告則以：被告係因為做生意需要應酬才喝酒，否認曾毆打
    原告或酗酒後持菜刀揮舞。另因經濟不景氣，被告賺的錢不
    夠家人花用，當然心情不佳，然原告剛嫁給被告時，被告對
    原告很好，原告是自行離家的等語置辯。並聲明：原告之訴
    駁回。
三、得心證之理由
  (一)兩造婚姻關係現仍存續中，並於95年4月間分居迄今等情，
    有戶籍謄本在卷可憑，復為兩造所不爭執。原告主張被告婚
    後經常於酒後行為失控，並對原告暴力相向等情，業據證人
    即原告父親陳塗安到庭證稱：「（是否知悉兩造婚姻狀況？
    ）被告答應要好好照顧原告，但被告沒有好好工作，有時候
    喝酒後會打原告，原告會打電話跟我們說。（原告打電話說
    她被打的次數有幾次？你如何處理？）我印象約有10幾次。
    我去被告家時，他的家人都會保證被告不會再動手打原告，
    結果都沒有履行。原告被打並沒有每次身上都有受傷，被告
    每次都喝醉酒，他根本不知道自己做了什麼事」等語（本院
    97年9月24日言詞辯論筆錄參照），復據原告提出93年4月7
    日之驗傷診斷書，載明原告左右臂均有血腫瘀青等情在卷可
    稽，堪認被告確有酒後毆打原告之行為。此外，被告於97年
    7、8月間，時常酒後打電話給原告，要求原告返家，或要小
    孩打電話給原告返家，惟原告決意不願返家，雙方言談無結
    論，被告並曾以三字經及「去哪做客兄比較好」等語侮辱原
    告等情，亦據原告提出錄音光碟及譯文在卷可稽，足見原告
    之前因受被告暴力而離家，分居後原告不願再給被告機會破
    鏡重圓，被告亦無具體行為博取原告之信任，兩造漸行漸遠
    ，情感上已無交集可言。
  (二)按民法第1052條第2項所稱「有前項以外之重大事由，難以
    維持婚姻者」，係抽象的、概括的離婚事由，此乃緣於民國
    74年修正民法親屬編時，為因應實際需要，參酌各國立法例
    ，導入破綻主義思想所增設。但其事由應由夫妻一方負責者
    ，僅他方得請求離婚，是其所採者為消極破綻主義精神，非
    積極破綻主義，經原判決說明綦詳。關於「難以維持婚姻之
    重大事由」，係以婚姻是否已生破綻而無回復之希望為其判
    斷之標準。而婚姻是否已生破綻無回復之希望，則應依客觀
    之標準，即難以維持婚姻之事實，是否已達於倘處於同一境
    況，任何人均將喪失維持婚姻意欲之程度而定。至於同條項
    但書所規定「難以維持婚姻之重大事由應由夫妻之一方負責
    者，僅他方得請求離婚」，乃因如肯定有責配偶之離婚請求
    ，無異承認恣意離婚，破壞婚姻秩序，且有背於道義，尤其
    違反自己清白（clean hands）之法理，有欠公允，同時亦
    與國民之法感情及倫理觀念不合，因而採消極破綻主義。倘
    該重大事由，夫妻雙方均須負責時，應比較衡量雙方之有責
    程度，僅責任較輕之一方得向責任較重之他方請求離婚，如
    有責程度相同時，雙方均得請求離婚，始屬公允，是責任較
    重之一方應不得向責任較輕之他方請求離婚（最高法院94年
    度台上字第2059號判決意旨；最高法院95年度第5次民事庭
    會議決議參照）。再者，婚姻係以夫妻共同生活為目的，夫
    妻雙方應以誠摯互信為基礎，相互扶持，共同建立和諧美滿
    之家庭，倘雙方事實上已經分居各自獨立生活，雙方宛如個
    自獨立生活之個體，彼此誠摰互信之感情基礎，已經不復存
    在，依一般人之生活經驗，顯然難期修復，雙方共同生活的
    婚姻目的已經不能達成。本院審酌上情認為：本件兩造婚後
    ，被告未思夫妻相處應互敬、互愛之理，反係率以暴力方式
    解決爭執或表達其不滿，對原告施以身體上及精神上不法侵
    害行為，致共同生活之原告精神每於戒慎恐懼之中，欠缺夫
    妻間應有之相互尊重、忍讓與諒解之態度，而原告因不堪遭
    被告暴力相向，於95年4月間離家，兩造分居迄今已逾2年半
    ，原告則不再給被告任何機會，決意分居。衡之上情，足認
    任何人處於原告地位時，均無法期待繼續共同生活。依社會
    上一般通念為體察，兩造之婚姻已有難以維持之重大事由，
    且兩造均可歸責，程度相當。揆諸前揭說明，原告依民法第
    1052條第2項規定請求離婚，洵屬正當，應予准許。本件原
    告依民法第1052條第2項訴請離婚，既經本院審認有理由而
    准予離婚，則原告另依據民法第1052條第1項第3款之規定訴
    請離婚，為請求權競合之法律關係，本院自毋庸再予審認，
    併此敘明。
四、本件事證已臻明確，兩造所為之其他主張、陳述並所提證據
    ，經審酌後，認均與本件之結論無礙，不再一一論述，附此
    敘明。
五、訴訟費用負擔之依據：民事訴訟法第78條。
中    華    民    國    97    年    12    月    3     日
                  家事法庭    法  官  陳宗賢
以上正本係照原本作成。
如對本判決上訴須於判決送達後20日內向本院提出上訴狀（須附
繕本）。
中    華    民    國    97    年    12    月    3     日
                              書記官  林素珍


司法院資訊處製作；財團法人民間司法改革基金會備份。
